【裁判字號】    97,訴,1579
【裁判日期】    981230
【裁判案由】    侵權行為損害賠償等
【裁判全文】
臺灣板橋地方法院民事判決              97年度訴字第1579號
原      告  乙○○
特別代理人  丁○○
訴訟代理人  王和屏律師
被      告  戊○○
訴訟代理人  成介之律師
複代  理人  甲○○
上列當事人間請求侵權行為損害賠償等事件，原告提起附帶民事
訴訟（97年度附民字第47號），經本院刑事庭移送前來，本院於
民國98年12月16日言詞辯論終結，判決如下：
    主      文
被告應給付原告新臺幣壹拾萬元，及自民國九十七年二月二日起
至清償日止，按週年利率百分之五計算之利息。
原告其餘之訴駁回。
訴訟費用由原告負擔百分之五，餘由被告負擔。
本判決第一項得假執行。但被告如以新臺幣壹拾萬元為原告供擔
保後，得免為假執行。
原告其餘假執行之聲請駁回。
    事實及理由
一、程序方面：
（一）原告經本院97年度禁字第399 號禁治產事件（下稱相關禁
      治產事件）於民國98年5 月26日裁定（下稱禁治產裁定）
      宣告為禁治產人，業據本院調取相關禁治產事件全卷核對
      無訛。而原告於提起本件附帶民事訴訟起訴時（97年1 月
      25日）精神狀態至少已達精神耗弱之程度，亦有臺北市立
      聯合醫院（下稱北市醫院）函暨精神鑑定報告書（下稱鑑
      定報告）附卷可稽（本院卷第246至249頁），而鑑定報告
      係本院於98年7 月10日發函北市醫院進行鑑定，雖於鑑定
      期間中，97年5月23日華總一義字第09700059171號令修正
      公布之民法第14條自公布後1年6個月即自98年11月23日施
      行，而將修正前民法第14條第1 項宣告禁治產之要件由「
      對於心神喪失或『精神耗弱』致不能處理自己事務者」修
      正為「對於因精神障礙或『其他心智缺陷』，致不能為意
      思表示或受意思表示，或不能辨識其意思表示之效果者」
      ，鑑定報告中雖仍沿用修正前「精神耗弱」之用語，惟無
      礙原告於起訴時無行為能力之認定。再者，相關禁治產事
      件並未選定原告之監護人，迄未聞及原告之監護人業經選
      定，是原告目前並無法定代理人；而本件訴訟繫屬已逾1
      年，恐致久延而受損害；而丁○○係係原告之女，且前已
      以原告訴訟代理人身分於本件期日到場，當對本件訴訟知
      之甚稔，為免延遲訴訟將使原告受有損害，是丁○○依民
      事訴訟法第51條第2 項聲請選任其為原告之特別代理人，
      當非無據，是本件於98年12月14日裁定選任丁○○為原告
      之特別代理人，並於98年12月16日期日當場對兩造送達（
      本院卷第289至292、295 頁）。丁○○收受裁定後，除以
      原告特別代理人之身分當庭選任王和屏律師為訴訟代理人
      外，尚以原告特別代理人身分依民事訴訟法第48條規定追
      認先前全體原告訴訟代理人於本件所為之訴訟程序（本院
      卷第295 頁），是本件原告訴訟能力之欠缺業經取得允許
      之人承認，溯及於起訴時發生效力，合先敘明。
（二）本件原告起訴時，原係請求：１、被告應給付原告新臺幣
      （下同）1,000,000 元，及自起訴狀繕本送達之翌日起至
      清償日止，按週年利率5%計算之利息。２、被告應自96年
      3月8日起至遷離坐落於門牌號碼臺北縣永和市○○○路○
      段18號19樓房屋（下稱系爭房屋）之日止，按月給付原告
      45,000元。嗣於98年4月8日期日提出言詞辯論意旨狀（本
      院卷第153 頁），以被告因本院98年度暫家護字第71號事
      件暫時保護令及98年度家護字第358 號事件通常保護令裁
      定本件被告應於98年3月27日前遷出系爭房屋，嗣於98年3
      月28日經臺北縣政府警察局永和分局警員依上開保護令強
      制遷出，是被告自96年3月8日起至98年3 月27日止禁止妨
      害原告進入及居住系爭房屋合計24月19日，原告每月支出
      45,000元相當於租金之損失，合計1,108,500 元為由，而
      將上開第二項聲明變更為被告應給付原告1,108,500 元，
      及自98年3 月28日起至清償日止，按週年利率5%計算之利
      息，此項變更與民事訴訟法第255 條第1項第4款之規定並
      無相違，自無不許之理。
二、原告主張：緣被告為原告之女，兩造原同住於其等與訴外人
    丙○○共有之系爭房屋（應有部分各為1/3 ）。被告平日即
    對負責照護原告之看護即訴外人陳琴華不甚滿意，但因其妹
    即原告特別代理人等手足之反對，而無法撤換。嗣於96年3
    月8 日上午某時，被告因故與陳琴華發生激烈衝突後，陳琴
    華暫時將原告一同帶往與系爭房屋同社區之門牌號碼臺北縣
    永和市○○○路○ 段20號19樓原告特別代理人住處內，以避
    免進一步衝突。詎被告明知其僅為系爭房屋之共有人之一，
    且原告亦實際居住於該處，竟因原告平日亟需陳琴華之照護
    ，而其又無法自行撤換陳琴華之故，為達不讓陳琴華再進入
    該屋之目的，而基於妨害原告自由進出該住處權利之犯意，
    請不知情之鎖匠強行更換系爭房屋之門鎖後，刻意不提供原
    告換鎖之新鑰匙，使原告無法任意返回系爭房屋，即以此強
    暴方式妨害原告自由進出系爭房屋之權利，進而達到不讓陳
    琴華再次進入系爭房屋之結果，且直至98年3 月27日被告均
    不許陳琴華進入。原告因膝蓋曾開刀不良於行，又罹患阿茲
    海默症，自我照護能力不足，須由陳琴華看護在旁陪同及照
    護下始得進出系爭房屋；則若不許陳琴華陪同原告進入系爭
    房屋，即係妨害原告使用及自由進出系爭房屋之權利。而被
    告上開妨害自由犯行，業經臺灣板橋地方法院檢察署檢察官
    以96年度偵字第27588 號案件（下稱相關刑案偵查）提起公
    訴，經本院刑事庭以97年度易字第29號案件（下稱相關刑案
    一審）、臺灣高等法院以97年度上易字第1871號案件（下稱
    相關刑案二審）均判處有期徒刑6月，減為有期徒刑3月確定
    。被告為原告的親生女兒，明知原告年老罹病必須陳琴華全
    天陪同照料，卻藉口不讓陳琴華進入，狠心更換門鎖，將原
    告一併摒於門外，讓原告於風燭殘年又疾病纏身時，還要遭
    受被告如此對待，真是情何以堪，何況被告犯後還不認錯，
    原告尚需屢次親自出庭為自己爭取權益；被告忤逆違背固有
    孝道倫理的不法行為，對原告造成精神上的損害，實極巨大
    ，原告依民法第195條第1項規定請求賠償精神慰撫金1,000,
    000 元。又原告因被告上開侵權行為，必須另行租屋居住，
    造成原告每月相當於租金45,000元之損害，被告依民法第21
    6條第1 項規定，應賠償原告所受之損害共計1,108,500元。
    並聲明：（一）被告應給付原告1,000,000 元，及自起訴狀
    繕本送達之翌日起至清償日止，按週年利率5%計算之利息。
    （二）被告應給付原告1,108,500元，及自98年3月28日起至
    清償日止，按週年利率5%計算之利息。（三）暨以供擔保為
    條件之假執行宣告。
三、被告則以：原告因患有阿茲海默症，且為無行為能力之人，
    對於事實已無法為真實陳述，且行動及意識即易受親近之人
    之影響或控制。因此，本件事端乃因被告與照顧原告之看護
    陳琴華發生衝突，由於陳琴華不願回到被告居住之系爭房屋
    ，強行留置原告於他處，並非被告故意以換鎖方式不讓原告
    返回系爭房屋。退步言之，縱令被告行為對原告產生妨礙其
    為系爭房屋之使用收益，然其時間僅有更換門鎖至原告特別
    代理人帶離原告極短的期間，權利受侵害之時間極短，其精
    神上之損害不至於巨大，且原告因患有阿茲海默症，對於周
    遭人事物之記憶與認識皆不清，是其請求高達1,000,000 元
    之精神慰撫金，實無理由。至於原告另請求被告應支付房租
    ，惟原告無法返家係因遭受他人掌控，且被告換鎖後，原告
    係住在原告特別代理人住處，且被告於不久後即將新鑰匙交
    付原告，是原告事後縱支付租金，亦與被告本件行為無涉等
    情為辯。並聲明：（一）原告之訴及假執行之聲請均駁回。
    （二）如受不利判決，願供擔保請准宣告假執行。
四、原告主張被告對其妨害自由之情事，業據其證戶籍謄本、房
    屋租賃契約、系爭房屋登記謄本、臺北市○○區○○段四小
    段2359建號（即門牌號碼臺北市○○區○○路116號4樓）建
    物記謄本、臺北縣新店市○○段深坑子小段25193 建號（即
    門牌號碼臺北縣新店市○○路138 號16樓）房屋登記謄本、
    相關刑案一、二審判決、相關保護令等件為證，被告固就兩
    造均係系爭房屋共有人之一，其曾為上開時地於系爭房屋更
    換門鎖之事實不為爭執，惟否認有何妨害自由之情事，並以
    上開情詞置辯。經查，被告於上開時地，與照護其母即原告
    之看護陳琴華發生衝突後，招來鎖匠更換住處門鎖一節，致
    原同住於系爭房屋之原告無法使用及自由進出系爭房屋等節
    ，為被告所不爭執，且與證人丙○○、黎定義等人於相關刑
    案偵查中及原告、證人黎定慧於相關刑案一審審理時證述情
    節互核大致相符（相關刑案偵查卷第19至20、22頁及相關刑
    案一審審卷第40至44、50至53頁），堪認為實在。次以被告
    為原告之女，系爭房屋原登記於被告名下，嗣以贈與方式登
    記為被告、原告及訴外人即原告之長女丙○○等人共有，有
    戶籍謄本及系爭房屋之建物及土地登記簿謄本等件在卷可稽
    （相關刑案偵查卷第3至7頁），且被告亦不否認案發時其與
    原告共同居住於系爭房屋一節，足認原告對於系爭房屋確有
    本於共有人之地位，使用及自由進出系爭房間之權利無訛。
    再者，被告雖辯稱其係因與原告之看護陳琴華發生爭執，為
    達到不讓陳琴華進入住處之目的始招來鎖匠換鎖，無妨害原
    告自由進出系爭房屋之意等情。然查，原告年逾80歲，且罹
    患阿茲海默症等情，為被告所知悉（相關刑案一審卷第45頁
    ），且被告於案發時與原告共同生活，對原告因上開病症，
    其自我照護能力不足，須仰賴看護陳琴華在旁提供日常生活
    照護所需等節亦為被告所明瞭。是依原告罹患阿茲海默症之
    情形，堪認原告須於看護陳琴華在旁陪同及照護下，始得進
    出系爭房屋。則被告因故與原告之看護陳琴華發生衝突後，
    未經同住於該處之原告同意，即為阻止陳琴華再進入系爭房
    屋而更換門鎖，且事後未即時將更換後之新鑰匙交付原告，
    將使原住於該處之原告無法使用及自由進出，原告本於所有
    權之作用，得使用及自由進出系爭房屋之權利已受到危害，
    至為顯然。是被告抗辯其並未妨害原告權利行使之自由，已
    無可採。而相關刑案一、二審所為之認定亦適與本件相同，
    認被告以強暴妨害人行使權利之犯行明確，判處有期徒刑6
    月，減為有期徒刑3 月確定，亦經本院調取相關刑案歷審全
    卷核對無訛，故本院斟酌上情，自堪認原告主張之侵權行為
    係真實。
五、按因故意或過失，不法侵害他人之權利者，負損害賠償責任
    。又不法侵害他人之身體、健康、名譽、自由、信用、隱私
    、貞操，或不法侵害其他人格法益而情節重大者，被害人雖
    非財產上之損害，亦得請求賠償相當之金額。民法第184 條
    第1 項前段、第195條第1項前段分別定有明文。查原告遭被
    告妨害行使其就系爭房屋居住及使用權能之自由，自受有損
    害，是請求賠償自非無據。惟關於請求之金額茲析述如下：
（一）請求慰撫金部分：
      原告主張被告上開妨害自由之侵權行為，不法侵害原告之
      自由，為此請求精神慰撫金1,000,000 元。經查，原告本
      係系爭房屋共有人之一，且有權居住及使用系爭房屋，因
      被告所為上開侵權行為，侵害原告就系爭房屋居住、使用
      之自由權，原告精神上自受有相當之痛苦，且兩者間實有
      相當因果關係，原告主張被告應負侵權行為責任，並依上
      開規定請求賠償慰撫金，固非無據。至於請求之金額，本
      院審酌原告係9年8月間出生，本件侵權行為時87歲，96年
      度所得給付總額約9 萬餘元，並有包括系爭房屋在內之房
      地、投資，財產總額合計120 餘萬元；被告則係37年10月
      間生，本件侵權行為時58歲，97年度所得給付總額達10萬
      餘元，另有包括系爭房屋在內之房地、汽車、投資，財產
      總額達120 餘萬元，此有本院依職權查詢之稅務電子閘門
      財產所得調件明細表在卷足考，且兩造對此並無爭執；復
      參諸被告身為原告之女，竟僅因對母親之看護不滿，而不
      惜讓原告無法返家，且系爭房屋尚係原告所出資購買，對
      於原告所造成之損失，手段粗糙，顯有不當，並斟酌兩造
      之身分、地位、經濟地位、原告所感受之精神上痛苦等一
      切情狀，認原告請求1,000,000 元之慰撫金，尚屬過高，
      應核減為100,000 元，方屬公允，逾此部分之請求則不應
      准許。
（二）請求另行租屋之損害部分：
      原告主張其因被告自96年3月8日起至98年3 月27日妨害原
      告進入及居住系爭房屋合計24月19日，造成原告每月支出
      45,000元、合計1,108,500元之損害，被告依民法第216條
      第1 項規定請求被告賠償等情，固據其提出房屋租賃契約
      、98年度家護抗字第37號裁定（附民卷第5至8頁、本院卷
      第297至305頁）為證，惟為被告所否認，並以其於換鎖不
      久後即將新鑰匙交付原告，是原告事後縱支付租金，亦與
      被告本件行為無涉等情為辯。經細繹原告所提之房屋租賃
      契約，其租約始期係自96年6 月15日起，另參諸原告特別
      代理人亦陳稱原告自96年3月8日起至96年6 月15日止均居
      住在其之住處，其係無償提供原告居住，並未向原告收取
      租金及其他生活費用等語甚明（本院卷第295 頁反面），
      是原告請求自96年3月8日起至96年6 月14日間支付租金之
      損害，已無可採。次以被告確曾於96年3 月18日即將新鑰
      匙交付原告特別代理人之事實，亦據原告特別代理人自承
      在卷（本院卷第99至100頁），是被告既已於96年3月18日
      即將新鑰匙交付原告特別代理人，即應認自斯時妨害自由
      之行為即告終止，至於原告或因被告與看護陳琴華相處不
      睦之故而不願返回系爭房屋，惟被告既已交付新鑰匙，即
      難認妨害自由之侵權行為繼續存在。再者，相關刑案所認
      定之事實，係被告固以更換新鎖之方式妨害原告行使其就
      系爭房屋居住使用之權利，惟並未進而否認被告亦得居住
      使用系爭房屋之權利，即依相關刑案認定之犯罪事實以觀
      ，被告本得以系爭房屋共有人身分繼續行使其使用、居住
      之權利；惟原告有關租金損害之請求，均以要求被告自系
      爭房屋遷出為前提，然此既非相關刑案認定被告妨害自由
      之犯行，於本件亦無從為此部分之請求。至於相關保護令
      固裁定被告至遲應自98年3 月27日起自系爭房屋遷出，惟
      此係發生在相關刑案二審判決確定（97年10月2 日）後所
      發生之情事，難認與本件侵權行為有關，是原告請求另行
      租屋之損害等情，尚乏依據。
六、從而，原告依據侵權行為之法律關係，請求被告應給付原告
    100,000 元，及自起訴狀繕本送達之翌日即97年2月2日起至
    清償日止，按週年利率5%計算利息之範圍，為有理由，應予
    准許；逾此部分之請求則乏依據，應予駁回。
七、本件原告勝訴部分係所命給付之金額未逾500,000 元之判決
    ，原告雖聲請供擔保請求宣告假執行，不過係促請本院依職
    權宣告，本院依民事訴訟法第389 條第1項第5款之規定，依
    職權宣告假執行，惟被告陳明願供擔保聲請免為假執行，爰
    酌定相當之擔保金額宣告之。至於原告敗訴部分，其假執行
    之聲請即失所附麗，應予駁回。
八、本件事證已臻明確，兩造其餘攻擊防禦方法及舉證，經本院
    詳加審酌後，或與本件之爭執無涉，或對本件判決結果不生
    影響，爰不一一論述，併此敘明。
九、訴訟費用負擔之依據：民事訴訟法第79條。
中    華    民    國    98    年    12    月    30    日
                  民事第二庭法  官  鍾啟煌
以上正本係照原本作成。
如對本判決上訴，須於判決送達後20日內，向本院提出上訴狀，
上訴臺灣高等法院（應按他造人數提出繕本）。
中    華    民    國    98    年    12    月    30    日
                            書記官  張國仁

司法院資訊處製作；財團法人民間司法改革基金會備份。
